【裁判字號】    97,消債抗,54
【裁判日期】    980115
【裁判案由】    抗告事件
【裁判全文】
臺灣基隆地方法院民事裁定            97年度消債抗字第54號
抗  告  人  甲○○
上列抗告人因聲請更生程序事件，對於97年11月6日本院97年度
消債更字第132號第一審裁定提起抗告，本院第二審合議庭裁定
如下：
    主  文
抗告駁回。
抗告費用新臺幣壹仟元由抗告人負擔。
    理  由
一、抗告人原以因其月薪平均新臺幣（下同）46,000元，扣除每
    月支出37,096元，僅剩8,904元，據以清償1,540,779元之債
    務，經其與最大債權銀行即永豐商業銀行股份有限公司（下
    稱永豐銀行）進行協商，該行人員並未考量抗告人實際收支
    情形，抗告人所積欠之債務若以年利率百分之十五計算，每
    月應繳之利息高達18,750元，若以本息攤還計算，勢必超過
    抗告人之所有收入，顯有不能清償之虞，抗告人遂向該行提
    出異議，詎該行人員竟未再與抗告人協調，逕以「債務人要
    求折讓債權金額未為金融機構所接受」等語為由，寄予抗告
    人前置協商不成立通知書，而有聲請更生之必要，並為本件
    更生之聲請。本院第一審裁定（下稱原審裁定）以抗告人每
    月收入52,000元，扣除個人最低生活費用9,829元及扶養費
    共10,000元（抗告人之母親5,500元、兒子4,500元），尚餘
    32,271元可供抗告人運用，是抗告人每月尚有2至3萬元可供
    清償債務。以聲請人之年齡及收入現況，既能維持生活亦有
    能力清償債務，即與本條例所定「不能清償債務之虞」有所
    不符，自應駁回其更生之聲請。抗告人不服原裁定，提起抗
    告，求為廢棄原審裁定，更為准予開始更生之裁定。
二、按「聲請更生或清算不合程式或不備其他要件者，法院應以
    裁定駁回之，但其情形可以補正者，法院應定期間先命補正
    。」、「債務人不能清償債務或有不能清償之虞者，得依本
    條例所定更生或清算程序，清理其債務。」，消費者債務清
    理條例第8條、第3條分別定有明文。衡諸債之關係，係以當
    事人間之信賴關係為基礎，為社會經濟組織之重要支柱，故
    當事人於以法律行為追求自己之利益之際，亦應顧及對方之
    利益，並考量債權債務在社會上之作用，本於誠實及信用之
    原則，行使債權及履行債務。是對於已陷入經濟上困境之消
    費者，若任其於惡性循環之債務窘境中生存，將衍生嚴重之
    社會問題，難以維持安定之社會經濟秩序，故為兼顧債權人
    、債務人雙方之利益，對陷於經濟上困境之消費者，乃允其
    於消費者債務清理條例施行後，得選擇以重建型之更生程序
    或清算型之清算程序清理其債務，藉以妥適調整債務人與債
    權人及其他利害關係人間之權利義務關係，保障債權人獲得
    公平受償，並謀求消費者經濟生活之重建復甦機會。故債務
    人欲以上開條例為其所負義務做調整者，自應本於誠信原則
    之本旨，僅在其不能清償債務或有不能清償之虞而使其陷於
    經濟上之困境時始得准許之，以避免其藉此善意之立法而惡
    意圖謀減免債務，致使社會陷於道德之危險，並因此使信用
    緊縮而造成社會經濟之動盪。
三、經查，抗告人固於97年11月19日具狀向本院提起抗告，然其
    所提出之抗告狀僅記載：「抗告人不服台灣台北（按：應為
    基隆之誤載）地方法院97年度消債更字第132號更生事件的
    裁定，特於法定期間內提起抗告，除另狀補提理由外，謹先
    聲明如上。」云云，其嗣後亦未具狀補提任何抗告理由到院
    供參；且查：(一)抗告人確於本條例施行後，曾以書面向最大
    債權金融機構永豐銀行進行協商，惟協商不成立，此有抗告
    人所提出永豐銀行寄予抗告人之前置協商不成立通知書為證
    。而依該通知書之記載，抗告人係因「要求折讓債權金額未
    為金融機構所接受」致與金融機構協商不成立，合先敘明。
    (二)抗告人任職於臺灣大哥大股份有限公司，95年度稅後收入
    總額為686,772元，平均每月收入為57,231元，96年度稅後
    收入總額為682,332元，平均每月收入為56,861元（元以下
    四捨五入），97年度2、3、4月之收入總額亦有146,121元，
    平均每月收入為48,707元，此有抗告人所提出之財政部臺北
    市國稅局95、96年度綜合所得稅各類所得資料清單、薪資單
    等件影本在卷可參，顯見抗告人之收入相當穩固，並無任何
    減少之虞。又抗告人主張其每月之必要支出共57,506元，則
    以抗告人97年每月平均收入約48,707元，扣除每月平均支出
    57,506元，尚有不足8,799元；抗告人主張其每月負擔房屋
    貸款18000元扶養其母，支出11,000元，與其妻共同扶養其
    子，支出扶養費用之半數9,000元，其餘各項雜支（包括膳
    食、交通、水電瓦斯、電信費用、醫療費用、保險費用等）
    尚有19,506元，惟本條例之立法目的，既在於幫助限於經濟
    上困境之債務人，得藉由更生或清算程序，走出經濟困境，
    避免走向絕路，實現憲法所保障之生命全，其並非在幫助債
    務人保持其舊有之生活水平，受債務人扶養之人自無不同之
    理。惟查抗告人所有之房屋既已於97年間出售，自無再負擔
    每月18000元之房屋貸款之事，又依行政院公佈97年臺灣省
    最低生活費用為9,829元，抗告人及其所扶養之人每月之必
    要支出自應以之為標準，是以抗告人97年度每月平均收入
    48,707元，扣除抗告人個人最低生活費用9,829元，及扶養
    其母4,915元（與另一扶養義務人高美玲共同扶養，元以下
    四捨五入）、扶養其子4,915元（元以下四捨五入）後，尚
    餘29,048元，顯然尚有相當之還款能力。
    (三)又抗告人固稱「聲請人所積欠之債務若以年利率百分之十
    五計算，每月應繳之利息高達18,750元，若以本息攤還計算
    ，勢必超過聲請人之所有收入，顯有不能清償之虞」等語，
    然抗告人既未曾與金融機構達成任何協議，則抗告人上開主
    張自屬單純之臆測，尚不可認係抗告人有不能清償債務之事
    由。
四、綜上所述，本件抗告人之每月平均收入扣除每月之必要支出
    後，所剩餘額尚有近3萬元可供抗告人清償運用。又抗告人
    現年僅34歲，離法定退休年齡65歲尚有30餘年，亦具有相當
    之工作能力，則以抗告人之年齡及收入現況，既能維持生活
    亦有能力清償債務，則與本條例第3條之「不能清償之虞」
    要件即有不符，原裁定駁回抗告人更生之聲請，核屬允當，
    抗告意旨指摘原裁定不當，求為廢棄原裁定，更為准予開始
    更生之裁定，為無理由，應予駁回。
五、依消費者債務清理條例第11條第2項、第15條，民事訴訟法
    第495條之1第1項、第449條第1項、第95條、第78條，裁定
    如主文。
中    華    民    國    98    年    1    月    15    日
                  民事庭審判長法  官  李媛媛
                              法  官  陳湘琳
                              法  官  李木貴
以上正本係照原本作成。
本件裁定不得抗告。
中    華    民    國    98    年    1    月    15    日
                              書記官  周素秋


司法院資訊處製作；財團法人民間司法改革基金會備份。
